臺灣彰化地方法院民事裁定
110年度訴聲字第8號
聲  請  人  賴七    

代  理  人  李進建律師
相  對  人  鐘張葉  
上列當事人間請求所有權移轉登記事件（本院110年度訴字第558
號），聲請許可為訴訟繫屬事實之登記，本院裁定如下：
    主  文
聲請駁回。
    理  由
一、聲請意旨略以：聲請人已起訴請求相對人移轉彰化縣○○鄉○○
    段000地號土地（權利範圍：2105分之605；下稱系爭土地）
    之所有權，為避免第三人取得系爭土地及聲請人受有損害，
    茲依民事訴訟法第254條第5項（按：聲請狀誤載為第4項）
    之規定，聲請裁定許可就系爭土地為訴訟繫屬事實之登記等
    語。
二、按訴訟標的基於物權關係，且其權利或標的物之取得、設定
    、喪失或變更，依法應登記者，於事實審言詞辯論終結前，
    原告得聲請受訴法院以裁定許可為訴訟繫屬事實之登記，民
    事訴訟法第254條第5項定有明文。又該條項之立法意旨，是
    藉由訴訟繫屬登記之公示方式，用以揭示該訴訟繫屬之事實
    ，使欲受讓該權利或標的物之第三人有知悉訴訟繫屬之機會
    ，而得據為判斷是否受讓之考量，並達到維持法秩序安定之
    目的，但為避免過度影響被告及第三人權益，故限於繫屬中
    之訴訟以物權關係為訴訟標的，且其權利或標的物之取得、
    設定、喪失或變更，依法應登記者，始在適用之列，倘與上
    開規定之要件不符時，法院自不得許可為訴訟繫屬事實之登
    記。另不動產物權，依法律行為而取得者，非經登記，不生
    效力，又所有人依法得行使所有物返還請求權，此觀民法第
    758條及第767條第1項規定即明，故非所有人，即無此項物
    上請求權，而借名登記財產於借名關係存續中，乃登記為出
    名人之名義，在該財產回復登記為借名人名義以前，借名人
    尚無所有物返還請求權可資行使（最高法院100年度台上字
    第2101號、102年度台上字第243號判決意旨參照）。
三、經查，經本院審閱聲請人所提出之民事起訴暨聲請訴訟繫屬
    狀後，聲請人固主張：其與相對人之被繼承人鐘大榔（按：
    聲請人誤載相對人為鐘大榔之父）就系爭土地有借名登記關
    係，遂將系爭土地借名登記於鐘大榔名下，嗣因鐘大榔死亡
    ，該借名登記關係乃因此消滅，且系爭土地並由相對人辦理
    繼承登記，其遂依民法第767條第1項之規定，起訴請求相對
    人將系爭土地之所有權移轉登記予聲請人所有等語，然依土
    地登記謄本所載，系爭土地現仍登記在相對人名下，並未移
    轉登記為聲請人所有；再者，縱使聲請人所主張屬債權契約
    性質之借名登記關係已因鐘大榔死亡而消滅，系爭土地所有
    權移轉登記之物權行為效力仍然存在，僅是受系爭土地所有
    權移轉之相對人負有將系爭土地所有權移轉於聲請人以回復
    原狀之義務而已，則揆諸前揭意旨及基於不動產所有權登記
    生效原則，自難認聲請人已為系爭土地之所有權人，故聲請
    人以其為系爭土地之所有權人為由，依民法第767條第1項之
    規定予以主張，顯無理由。因此，本院認聲請人雖有於起訴
    時主張民法第767條第1項之物上請求權，但其以此請求權主
    張既顯無理由，則自難認與民事訴訟法第254條第5項之「訴
    訟標的基於物權關係」要件相符，聲請人所為上開聲請，並
    無理由，應予駁回。
中　　華　　民　　國　　110 　年　　6 　　月　　23　　日
                  民事第四庭    法  官  許嘉仁
以上正本係照原本作成。
如不服本裁定，應於裁定送達後10日內，以書狀向本院提出抗告
，並繳納抗告費新臺幣1,000元。
中　　華　　民　　國　　110 　年　　6 　　月　　23　　日
                                書記官  曾靖雯